【裁判字號】    97,交上訴,157
【裁判日期】    970417
【裁判案由】    公共危險
【裁判全文】
臺灣高等法院臺中分院刑事判決       97年度交上訴字第157號
上  訴  人  臺灣南投地方法院檢察署檢察官
被      告  丁○○
                    國民
上列上訴人因被告公共危險案件，不服臺灣南投地方法院96年度
交訴字第23號中華民國96年11月28日第1審判決（起訴案號：臺
灣南投地方法院檢察署96年度偵字第1291號），提起上訴，本院
判決如下：
    主  文
上訴駁回。
    事  實
一、丁○○於民國（以下同）96年3月15日下午13時20分許，駕
    駛車牌號碼RF-9552號自用小貨車，行駛至南投縣國姓鄉（
    起訴書及原審判決書均誤植為埔里鎮○○○村○○路○段159
    巷2號前路邊停車，在上開小貨車駕駛座上欲開啟駕駛座邊
    之左側車門時，理應注意所停放地點往來車輛之行車狀況，
    並讓由行駛中之車輛先行通過；而依當時係日間、天候晴朗
    ，該路段為直路，無障礙物，視距良好，又劃設有路面邊線
    等情形，並無不能注意之情事，竟疏於注意後方有機車駛來
    之行車狀況，而未讓由後方駛來之機車先行通過，即貿然開
    啟左側車門，適有乙○○騎乘車號L5Z-690號重機車與丁○○停車方向之同向，沿該路段外側快車道內正常行駛，並自
    丁○○停車位置之後方駛來，於駛經丁○○所停放小貨車之
    車旁時，突遇丁○○開啟左側車門，且車門開啟幅度已侵入
    外側快車道內，使乙○○機車閃避不及，而當場撞上丁○○
    車之左側車門而人車倒地，乙○○並因而受有顱骨開放性骨
    折伴有顱內出血、頭皮撕裂傷、臉部多處擦傷、兩側上肢多
    處擦傷及右大腿擦傷等傷害。
二、案經乙○○之妻庚○○訴由南投縣政府警察局埔里分局報請
    臺灣南投地方法院檢察署檢察官偵查起訴。
    理  由
壹、證據能力：
    按被告以外之人（包括證人、鑑定人、告訴人、被害人及共
    同被告等）於審判外之陳述雖不符刑事訴訟法第159條之1至
    之4等4條之規定，而經當事人於審判程序同意作為證據，法
    院審酌該言詞陳述或書面陳述作成時之情況，認為適當者，
    亦得為證據；當事人、代理人或辯護人於法院調查證據時，
    知有刑事訴訟法第159條第1項不得為證據之情形，而未於言
    詞辯論終結前聲明異議者，視為有前項之同意，同法第159
    條之5定有明文。立法意旨在於傳聞證據未經當事人之反對
    詰問予以核實，原則上先予排除。惟若當事人已放棄反對詰
    問權，於審判程序中表明同意該等傳聞證據可作為證據；或
    於言詞辯論終結前未聲明異議，基於尊重當事人對傳聞證據
    之處分權，及證據資料愈豐富，愈有助於真實發見之理念，
    且強化言詞辯論主義，使訴訟程序得以順暢進行，上開傳聞
    證據亦均具有證據能力。本案卷內相關證人之證述、及文書
    卷證資料，被告丁○○、檢察官於本院97年2月15日上午9時
    30分行準備程序中均表示沒有意見，且未於本院審理終結前
    聲明異議，且相關證人之證述、文書卷證資料並經本院於審
    理期日逐一提示、朗讀，並告以要旨，而該證人證述、文書
    卷證資料，亦查無違背程序規定而取得情事，依據上述說明
    ，均應具有證據能力。
貳、實體理由：
甲、有罪部分：
一(一)上開犯罪事實，業據被告丁○○於警詢（投埔警刑字第0960
    0004176號警卷第2頁）、偵查（96年度偵字第1291號偵查卷
    第7頁）、原審法院審理時（原審卷第60、62頁）、本院行
    準備程序、本院審理中（本院卷第22、59～62頁）自承屬實
    ；核與證人庚○○於警詢中證述情節大致相符（同上警卷第
    3～4頁）；且有道路交通事故現場圖、道路交通事故調查報
    告表(一)、(二)（同上警卷第6、7、8頁）、肇事當時監視錄影
    之翻拍照片9幀、肇事現場及車輛照片11幀（原審卷第112～
    121頁）等文書卷證附卷可稽。並經原審法院暨本院勘驗攝
    錄被告本件交通肇禍全程之監視錄影（原審卷第102～103頁
    、本院卷第33～35頁），足認上開車禍確實由被告貿然開啟
    車門所致無疑。而被害人乙○○所受傷害之傷勢，復有澄清
    綜合醫院所開立之診斷證明書1紙在卷足資證明（同上警卷
    第15頁），可見乙○○確因本件車禍而受傷。
  (二)次按「汽車臨時停車或停車，開啟或關閉車門時，應注意行
    人、其他車輛，並讓其先行。」，道路交通安全規則第112
    條第3項定有明文。本案被告既領有駕駛執照，有卷附道路
    交通事故調查報告表(二)駕駛資格情形欄之記載可據（同上警
    卷第8頁），對上開道路交通安全規定自應知之甚明。復就
    肇事當時係日間、天候晴朗，該路段為直路，無障礙物，又
    劃設有路面邊線等情，亦已於道路交通事故調查報告表(一)記
    載明確（同上警卷第7頁），足見被告於本案交通事故肇事
    之時並無不能注意之情事。
  (三)再查，被告警詢時供稱：其欲開車門下車，1部重機車騎士
    直接來撞其車門，其當時正要開車門，發現危險突然狀況，
    反應不及（同上警卷第1～2頁），並於偵訊時供稱：其剛要
    從駕駛座開車門時，有1部機車很快騎過來撞到其車門，就
    倒在路旁（同上偵查卷第7頁），再於原審法院審理中供稱
    ：其係於上揭時、地停車後開啟左側車門，當時車門有打開
    到底，其人尚未下車，隨即遭乙○○機車衝上來撞到其所開
    啟之車門，且其開啟時並未看到乙○○機車自其車後方駛來
    等語（原審卷第12、60、108頁）；此核與原審法院、本院
    勘驗本案肇事全程錄影之內容大致相符（原審卷第102～103
    頁、本院卷第33～35頁）；足認被告於上開時、地停妥其所
    駕駛之車輛後，開啟車門前，顯未注意觀察其車所駕駛車輛
    後方是否有行駛中之車輛駛來，致未見及車後由乙○○騎乘
    駛來之機車，並突為開啟車門，且所開啟車門之幅度業已侵
    入外側快車道內，此亦有原審法院勘驗之監視錄影及監視錄
    影翻拍照片後所翻拍照片、勘驗筆錄見原審卷第101、103、
    113～115頁等照片在卷可佐，致依道路交通規則正常騎乘而
    行駛於外側車道上且適值駛抵被告駕駛車輛門旁之乙○○機
    車無從防備而撞及被告駕駛車輛所開啟之左側車門，乙○○
    因而人車倒地而肇事，被告之過失，顯屬明確；又乙○○因
    本件車禍所受上揭傷害，且與被告之過失行為間有相當因果
    關係。
  (四)從而，本件罪證明確，被告犯行，堪以認定，應依法予以論
    科。
二、核被告丁○○所為，係犯刑法第284條第1項前段之過失傷害
    罪。爰審酌被告素無前科犯行，有臺灣高等法院被告前案紀
    錄表1紙在卷可參，惟就本件交通事故之發生具有重大過失
    ，於警員到場處理本案交通事故時復未立即坦承面對，復於
    犯後迄本院辯論終結時尚未與乙○○和解，賠償乙○○所受
    損害，暨犯罪後坦承犯罪等一切情狀，量處有期徒刑5月，
    並諭知易科罰金之折算標準，資以懲儆。次查，中華民國96
    年罪犯減刑條例已於96年6月15日由立法院3讀通過，經總統
    於96年7月4日以華總一義字第09600083761號令公告至96年7
    月16日生效施行，本件被告犯罪係於該減刑條例規定96年4
    月24日減刑基準日前所犯，合於該減刑條例之第2條第1項第
    3款、第3條第1項第15款所列減刑規定，爰減輕其刑為有期
    徒刑2月15日，並諭知易科罰金之折算標準。
乙、無罪部分：
一、公訴意旨另以：被告於上揭時、地駕駛上開小貨車之動力交
    通工具，因停車後貿然開啟車門，致乙○○騎乘上述機車撞
    及被告所駕駛上開車輛之車門而肇事，使乙○○人車倒地，
    因此受有上揭傷害，詎被告見狀，竟另行起意，逕自駕車逃
    逸，因認被告涉有刑法第185條之4之肇事逃逸犯嫌云云。
二、惟按「犯罪事實，應依證據認定之，無證據不得認定其犯罪
    事實。」，又「不能證明被告犯罪者，應諭知無罪之判決。
    」刑事訴訟法第154條第2項、第301條第1項分別定有明文。
    另據刑法第185條之4肇事逃逸罪之立法理由以：「為維護交
    通安全，加強救護，減少被害人之死傷，促使駕駛人於肇事
    後，能對被害人即時救護，特增設本條關於肇事致人死傷而
    逃逸之處罰規定。」。申言之，上開條文之立法意旨，係在
    於使肇事人負有救護被害人之法定義務，以減少被害人之死
    傷；至該交通事故是否有證據逸失之危險、交通事故原因之
    調查是否會陷於困難等，顯均非刑法第185條之4之立法目的
    ；更不得執刑法第185條之4之規定強制肇事人必須留置現場
    向警方自首，亦即不應以此規定而強加被告負有自首之法定
    義務。從而，倘駕駛人於肇事後，已採取適當措施，使受傷
    之被害人得以即時受到救護，則其行為自已符合刑法第185
    條之4肇事逃逸罪所欲達成之「救護被害人，減少被害人死
    傷」之立法目的，因此，縱肇事人於被害人獲得適當救護之
    後，未向被害人自承肇事，亦未對到場員警自首涉及過失傷
    害犯行，未留下任何身分資料，即自行由現場離去，衡諸上
    開立法理由，亦不得以該罪相繩甚明。
三、公訴人認定被告犯有上開肇事逃逸罪嫌，無非係以上述肇事
    逃逸事實，已據被告自白不諱，且有各項車禍肇事卷證可憑
    ；惟訊據被告堅決否認伊犯有此部分犯行，辯稱：伊有委託
    在路旁經營檳榔攤之張麗美叫救護車，且於救護車載走乙○○，警察離開現場後，伊始離去等語。
四、經查：
  (一)1.被告於上開交通事故肇事後確實有下車查看，並至路旁經
    營檳榔攤之張麗美央求其先行以電話聯繫救護車至現場救護
    乙○○，於救護車抵達交通事故現場，載運乙○○就醫後，
    始離開現場等情，已據被告分別於偵查及原審法院審理、本
    院審理中為一致之供述（同上偵查卷第8頁，原審卷第12、6
    1～62、108～109頁、本院卷第21～23、39～42、59～62頁
    ）。
  2.而被告上開供述內容，亦核與下列證人所證述情節大致相符
    ：
  (1)證人即肇事後到達肇事現場之張麗美（已改名為丙○○）於
    ：
  原審法院審理中證稱：其只聽聞車禍撞擊的聲音時，未看到
    車禍發生之情形，其有跑至現場觀看，其很緊張，有見及被
    告確實在現場亦很緊張（證人張麗美並當庭指認被告），被
    告有請其幫忙打電話叫救護車，其即跑回家中撥打電話叫救
    護車，其擺設之檳榔攤距離車禍現場約有15、20公尺左右，
    其打完電話後，就站在檳榔攤旁看，當時有多人至現場幫忙
    ，被告亦站在旁邊，且只站在該處而已，嗣因救護車遲未到
    達，其曾再進屋撥打第2次電話，再出屋後，不久救護車即
    已到達，救護車到達現場時，被告仍在場，且救護車（載運
    乙○○）離開後，被告仍然在場，其不知被告何時離開；警
    察先行到達現場後，於警察已在現場丈量時，救護車始到場
    ，在警察丈量現場時，被告仍在現場，其印象中整個警察處
    理車禍及救護車到場救護之過程中，被告都在現場；又其始
    終不知係被告肇事，因其僅聽聞聲音，未見及車禍發生之過
    程，不知車禍如何發生，但其確定被告有在場，並確定被告
    有委其撥打電話叫救護車，而被告並未告知係何人肇禍，其
    亦未曾向被告詢問是否為肇事人等語（原審卷第84～85、87
    、100頁）。
  於本院具結證稱：「（問：是否認識被告？）我是嫁到北山
    那邊之後，才看過被告，因為是同村的，所以有看過，但是
    與他沒有親戚關係，與乙○○不認識。」、「（問：有看到
    交通肇事的經過？）我沒有看到，我的情形與己○○講的是
    一樣，我是發生車禍之後，才出來看的，被告拜託我去打11
    9，肇事的時候，我出去看，被告說怎麼辦沒有帶手機，就
    叫我打119，我就跑回家去用家裡的電話打的，但是我是打
    119或是110我不記得了。」等語。
  而證人張麗美當日確實有在肇事現場一節，亦據原審法院勘
    驗現場監視錄影屬實（原審卷第103頁，於1分55秒至2分53
    秒間之監視錄影中見及證人張麗美亦走近車禍現場），足認
    證人張麗美確係有在本案交通事故現場應無疑問。
  且證人張麗美上開證述內容，並核與南投縣政府警察局埔里
    分局長壽派出所所長即證人戊○○於本院具結證稱：「（問
    ：本案是否有印象？）有。」、「（問：本案何人報案？）
    當時我在辦公室，長壽派出所在路旁天橋下，所以我有聽到
    聲音，我有先出來看，在進去打電話叫救護車，然後己○○
    也有到裡面，她說有1部白色的車子肇事逃逸。」、「（問
    ：己○○為何也會到派出所裡面？）因為車禍是他家門口發
    生，他家就在派出所隔壁，所以他出來報案。」、「（問：
    是否搭被告的車子？）沒有，他的住家就在派出所的隔壁。
    」、「（問：當時被告有無離開過現場？）當初撞到之後，
    己○○可能誤會1部白色車子肇事，當時我請1位警員開巡邏
    車去追白色的車子，追到南港北山那邊，說沒有追到，所以
    我就看路口監視器錄影帶，發現不是這樣，是被告停車開車
    門發生車禍。」、「（問：被告有無在現場？）他是救護車
    來的時候他才離開的，當時他也沒有說是他肇事的。」、「
    （問：從肇事到救護車來之前，被告有無離開過？）沒有。
    是救護車來的時候，他才離開的，他是站在他肇事車輛的旁
    邊，因為有人說是1部白色車子肇事，所以他也沒有承認是
    他肇事。」、「（問：送醫服務登記簿上的廖警員是否就是
    你？）是。」等語（本院卷第40頁），並提出南投縣政府警
    察局埔里分局長壽派出所員警工作紀錄表影本1紙附於本院
    卷第46頁為憑。
  (2)另證人即承辦員警馮新信於原審法院審理時證述：本案車禍
    係其先行至現場處理車禍，救護車之後才到達現場等語（原
    審卷第81頁），此亦與被告上開供述及上開證人上揭證述情
    節一致。
  3.足見被告確曾委由證人張麗美撥打電話通知救護車到場救護
    乙○○，且在處理車禍之員警與救護車到達現場時，被告尚
    留待現場，甚且於救護車載運乙○○就醫而離開現場時，被
    告猶在場等情，均堪認定。至96年3月15日之被告警詢筆錄
    記載「（問：肇事後如何處理？是何人將傷者送醫？是何人
    報案？報案經過為何？）肇事後我離開現場；不清楚；應該
    是附近的人報案。」云云（同上警卷第2頁），似得認定被
    告已於該次警詢時就肇事逃逸罪為自白供述，且亦不清楚係
    何人將傷者送醫、及何人報案、知報案經過等情；然據原審
    法院勘驗該次警詢之錄音內容，勘驗結果如次：「（問：事
    後你有到現場嗎？）我有離開現場，我有將車子開旁邊一點
    ，以免再撞到，我有看到他們1個牽摩托車，1個推，我還問
    他們牽得動嗎。」、「（問：對方的車也有損害，你有去看
    吧？）有。」、「（問：肇事前你在車上作什麼？）我剛好
    要開門。」、「（問：你有發現這個危險狀態嗎？有採取任
    何作為嗎？）我沒有。我剛好要開門，我不知道怎麼這麼剛
    好。我沒辦法反應，我整個人都暈了。旁邊的人也就來了。
    」、「（問：你車上坐幾個人？）和他母親而已，2個人而
    已。」、「（問：你們車上都沒有人受傷吧？對方有受傷吧
    ？）沒有。有。」、「（警察告知被告，對方是頭、手、腳
    受傷）（問：肇事後你們如何處理現場？）你們救護車來都
    走了，摩托車也推開了，他說要回去，那麼遠，我就載他們
    回去，最後我也離開現場，也沒有向對方承認撞到他們。」
    、「（問：人直接送醫院你清楚嗎？何人報案的你知道嗎？
    ）我不知道。附近的人報案的。」等語（原審卷第77～78頁
    ）。則依據原審法院勘驗被告上開警詢錄音結果，被告係坦
    承本件交通事故肇事，並供稱知悉乙○○有受傷，在救護車
    到場，救護、載送乙○○就醫，摩托車亦自道路中推開之後
    ，始自行離開現場，實無上開警詢筆錄所記載被告有就肇事
    逃逸罪為自白供述之情況存在。是上開警詢筆錄所記載過既
    與被告警詢中實際陳述之內容既有扞格，並未符合被告實際
    供述內容之情形，且與上揭所認定被告於救護車抵達現場救
    護、載運乙○○就醫時全程在場之客觀事實未合，是關於被
    告上開警詢筆錄就肇事逃逸罪為自白供述部分，自無可採認
    。則被告於委請張麗美以電話聯繫救護車到場救護，且於救
    護車抵達時，仍在旁查看，復確認乙○○業經救護車載運就
    醫，已受到適當救護之後始行離開，被告自已盡救護乙○○
    之義務。從而，揆之上開刑法第185條之4之立法理由，被告
    於肇事後，既已確實施行使乙○○獲得救護之相關措施，並
    確認乙○○受到救護始離開肇事現場，此顯難認與肇事逃逸
    構成要件相當。
  (二)次以，被告於承辦員警到達車禍現場，丈量、處理車禍相關
    跡證時仍留待肇事現場一節，已如上開所述；雖被告自承始
    終未曾向到場員警或在場之張麗美坦承肇事（原審卷第12、
    61、108～109頁），此已據證人馮新信、張麗美上揭證述屬
    實（原審卷第82、100頁）；且馮新信更證稱：其到達現場
    時，有人告知肇事者已逃逸，是1部小客車肇事逃逸，其有
    被誤導，其不知肇事過程，亦不知被害人機車係撞及車門而
    倒地，其未見及被告，亦不認識被告，在現場時無人向其坦
    承肇事，其不知何人肇事等語（原審卷第80～82頁）；證人
    張麗美亦證稱：其雖能確認被告車禍後仍留置現場，且委其
    召喚救護車，被告於救護車及員警到場時，亦均在場，但其
    始終不知係被告肇事，被告亦未曾向張麗美坦認被告係肇事
    人等語（原審卷第84～87、100頁）；與被告所供承未曾向
    員警或他人坦承肇事情節均屬一致。而依證人馮新信及張麗
    美之上開證言，堪認到場警員及在場之證人均不知被告即為
    本件交通事故肇事人，被告於員警處理及救護車救護過程中
    始終留置現場，被告於該時亦深悉到場處理車禍之員警遭現
    場民眾誤導以為肇事者係駕駛小客車且已逃逸，堪認被告雖
    在場，卻刻意利用此一情境，故不向到場處理車禍之員警自
    首肇禍犯行，亦未向任何在場之人坦白肇事，冀圖以此脫免
    刑責甚明，嗣於警方經監視錄影查悉肇事車輛之車號，循線
    查獲被告，被告才坦認肇事，此並據馮新信於原審法院審理
    中證述無誤（原審卷第81～82頁）。惟據刑法第185條之4之
    立法理由，該條之立法唯重於被害人之救護，而與交通事故
    之證據、調查無涉，又非強行要求肇事被告有必須向警方自
    首之義務，則被告於乙○○已確實受到救護之後，固未向警
    方自首所涉過失傷害犯行，復未曾留下姓名、住所等年籍資
    料，雖一旦事後逸離現場，查緝將增加困難，然此既均非刑
    法第185條之4之立法目的，自不得擴張該罪之適用範圍，而
    及於已為救護乙○○之被告。
  (三)綜上所述，被告於肇事後，既已盡其救護乙○○之法定義務
    ，且於乙○○受到救護後，始離開現場，是縱使於留置現場
    時未向警方自首犯行，亦未曾對於員警、被害人或其他任何
    人留下姓名、年籍等資料，然揆之上揭肇事逃逸罪之立法理
    由，亦不得以該罪論處。此外，復無其他積極證據足認被告
    涉有肇事逃逸犯行，不能證明被告犯罪，依法自應為被告此
    被訴肇事逃逸罪犯行為無罪判決之諭知。
丙、原審判決，以被告犯過失傷害罪部分，犯罪事證明確，應予
    以論科，所犯肇事逃逸罪部分，則罪嫌不足，應為無罪判決
    ，並依刑事訴訟法第299條第1項前段、第301條第1項，刑法
    第284條第1項前段、第41條第1項前段，刑法施行法第1條之
    1第1項、第2項後段等規定分別論斷；所犯過失傷害罪部分
    ，再審酌被告未曾犯罪，素行良好，本件車禍因被告貿然開
    啟車門以致肇事，過失非輕，惟其犯罪後坦承過失犯行，但
    其企圖脫免罪責，未曾向處理現場之員警坦認肇事，更尚未
    與乙○○達成和解等一切情狀，量處如有期徒刑5月，併諭
    知如主文所示易科罰金之折算標準；再依中華民國96年罪犯
    減刑條例第2條第1項第3款、第3條第1項第15款之規定予以
    減輕其宣告刑，併諭知易科罰金之折算標準等語之認事用法
    並無違誤，量刑亦稱妥適；檢察官以原審判決就被告所犯過
    失傷害罪僅量以有期徒刑5月，顯屬過輕，就肇事逃逸罪為
    無罪判決之認事用法有所誤認為由提起上訴，並無可採，為
    無理由，應予以駁回。
據上論結，應依刑事訴訟法第368條，判決如主文。
本案經檢察官甲○○到庭執行職務。
中    華    民    國    97    年    4     月    17    日
            刑事第三庭    審判長法  官  王  增  瑜
                                法  官  蔡  紹  良
                                法  官  梁  堯  銘
上列正本證明與原本無異。
檢察官就肇事逃逸罪部分得上訴，其餘不得上訴。
如不服本判決應於收受送達後10日內向本院提出上訴狀，其未敘
述上訴之理由者並得於提起上訴後10日內向本院補提理由書（均
須按他造當事人之人數附繕本）。
                                書記官  陳  麗  玉
中    華    民    國    97    年    4     月    17    日


司法院資訊處製作；財團法人民間司法改革基金會備份。
